# Distribución Normal

Fecha de la última revisión
```{r c12-1, echo=FALSE}
Sys.Date()
```

## Instalar y activar los siguientes paquetes




```{r c12-2, eval=FALSE}

if (!require("pacman")) install.packages("pacman")
pacman::p_load( car, GGally, ggversa, pastecs, psych, pander, ggplot2, nortest, Hmisc, boot, knitr,tidyverse, gt, gridExtra)


```


Activar los Paquetes
```{r c12-3, warning=FALSE}
library(nortest) # paquete para probar la normalidad
library(car) # paquete para análisis de correlación
library(ggplot2)  # paquete para visualizar los datos
library(ggversa) # paquete para diferentes conjuntos de datos

library(GGally) # Un paquete basado un ggplot2 para visualizar correlaciones 
library(pastecs) # paquete para análisis tiempo-espacial usado en ecología 
library(psych) # paquete para análisis psicométrica, psicológica y de personalidad 
library(Hmisc) # Un grupo de función prácticos para gráficos y tablas
library(boot) # paquete para calcular los intervalos usando "bootstrap" 
library(knitr) # un grupo de función para incluyendo tablas bonitas con kable.
library(tidyverse)
library(gt)
library(gridExtra)

```

```{r c12-4, eval=TRUE, echo=FALSE}
colorize <- function(x, color) {
  if (knitr::is_latex_output()) {
    sprintf("\\textcolor{%s}{%s}", color, x)
  } else if (knitr::is_html_output()) {
    sprintf("<span style='color: %s;'>%s</span>", color, 
      x)
  } else x
}

#`r colorize("some words in red", "red")`


```

***

## La distribución normal 

 
Este módulo está enfocado en entender diferentes aspectos de la distribución normal. Muchas pruebas, como la prueba de *t*, las correlaciones, las regresiones y el ANOVA, dependen de que algunos de los conjuntos de datos cumplan con una distribución normal. Este tipo de pruebas se conocen como pruebas paramétricas.  

La distribución normal tiene una ecuación que describe su distribución.  Lo que se observa es que la ecuación depende solamente de dos valores desconocidos: el promedio universal, $\mu$, y la desviación universal, $\sigma$. Nota que aquí estamos considerando todos los datos sobre una variable. Por ejemplo, si estamos hablando del tamaño de una especie de pájaro (el quetzal), tendríamos que tener TODOS los datos de cada uno de ellos. Primero veremos cómo se ve esta distribución y después explicamos por qué, aunque no tenemos todos los datos, una aproximación es suficiente.   


 $$P(x)=\frac{1}{{\sigma\sqrt{ 2\pi}}}{e}^{-\frac{(x-\mu)^{2}}{{2\sigma}^{2}}}$$

::: {.formula}
En la ecuación de la distribución normal, $x$ es el valor de la variable, $\mu$ es la media poblacional, $\sigma$ es la desviación estándar poblacional, $\pi \approx 3.1416$ y $e \approx 2.7183$. Toda la forma de la curva queda determinada únicamente por $\mu$ (dónde se centra) y $\sigma$ (qué tan ancha es).
:::
 
 
 


El promedio de la población $\mu=\frac{\sum{{x}_{i}}}{{n}_{i}}$, se usa la letra "mu", y se refiere al promedio universal.  Esto quiere decir que no falta ningún dato.  Nota que la distribución tiene forma de campana, donde 50% de los datos están por encima del promedio y 50% están por debajo del promedio. Debido a que la distribución tiene unos parámetros específicos, se puede predecir información cuando los datos cumplen con tal distribución.

::: {.definicion}
**Distribución normal.** Es una distribución de probabilidad continua, simétrica y con forma de campana, descrita por completo por dos parámetros: la media ($\mu$) y la desviación estándar ($\sigma$). El área total bajo la curva es igual a 1, y aproximadamente el 68%, el 95% y el 99.7% de los datos caen a $\pm 1$, $\pm 2$ y $\pm 3$ desviaciones estándar de la media (la regla empírica).
:::

::: {.historia}
La distribución normal fue descrita por primera vez por **Abraham de Moivre** (1733) como una aproximación a la distribución binomial. **Pierre-Simon Laplace** y **Carl Friedrich Gauss** la desarrollaron a principios del siglo XIX en el contexto de la teoría de errores de medición astronómica; por el trabajo de Gauss también se le conoce como *distribución gaussiana*. El nombre "normal" se popularizó a finales del siglo XIX con **Francis Galton** y **Karl Pearson**.
:::      


```{r c12-5}
#set.seed(123458)

dfnorm=rnorm(10, 0,1)
dfnorm=data.frame(dfnorm)

ggplot(dfnorm,(aes(x=dfnorm)))+
  geom_histogram(colour="white")+
  geom_density()+
  geom_vline(xintercept = 0, colour="red")+
  #annotate("text", x=2.8, y = 100000.1, label="50% de los \n valores")+
  #annotate("text", x=-2.8, y = 100000.1, label="50% de los \n valores")+
  xlab("algun valor")+
  ylab("densidad")
```

***

## Evaluando visualmente la distribución

El primer paso de cada investigación es evaluar si los supuestos se cumplen. Si las pruebas necesitan tener una distribución normal uno de los métodos más sencillo construir un histograma de los datos.  

Usaremos datos que hemos visto en el modulo T5.  

Se necesita el archivo **DownloadFestival** que se encuentra debajo la pestaña de **Los Datos**. El ejemplo proviene de Field et al. (2014).


>  Una bióloga estaba preocupada por los posibles efectos sobre la salud de los que participan en un festival de música. Entonces, un año fue al Download Festival en el Reino Unido (Download Festival UK). Ella midió la higiene de los que participaron en el concierto (n = 810) durante el festival de 3 días. Cada día intentaba encontrar a todas las personas que censó el primer día. Los valores asignados fueron de 0 a 4 sobre el nivel de limpieza, según cómo olían los participantes

>    + 0 = hueles como un cadáver. 
>    + 4 = hueles a rosas dulces en un fresco día de primavera
    

```{r c12-6, warning=FALSE}

library(readr)
DownloadFestival_No_Outlier_ <- read_csv("Data_files_csv/DownloadFestival_No_Outlier.csv")



dlf=DownloadFestival_No_Outlier_  #usamos un nombre más corta para facilitar  
head(dlf) # ver las 3 primeras filas

```

Se nota en el histograma que la mayoría de los datos de la higiene de los participantes en el primer día se parece bastante a una distribución normal.  Nota que los valores en el eje de **y** es la frecuencia de los valores en el conjunto de datos.  

```{r c12-7, warning=FALSE}
ggplot(dlf, aes(day1))+
  geom_histogram(color="white", fill="red")
```
***

## Añadiendo la distribución teórica al histograma


Ahora vamos a añadir la siguiente formula al gráfico  $P(x)=\frac{1}{{\sigma\sqrt{ 2\pi}}}{e}^{-\frac{(x-\mu)^{2}}{{2\sigma}^{2}}}$.  De esta forma podemos comparar los datos reales (las barras rojas) con la distribución teórica, suponiendo que el promedio y la desviación estándar son iguales a los de los datos.  

Se añade el promedio y la desviación estándar con las siguientes funciones. La función **stat_function()** es para calcular parámetros.  
                
                stat_function(fun = dnorm,   # dnorm = la densidad de la distribución normal
                args = list(
                mean = mean(dlf$day2, na.rm = TRUE), # mean = el promedio de los datos
                sd = sd(dlf$day2, na.rm = TRUE))) # sd = la desviación estandar de los datos

::: {.funcion}
**`stat_function(fun = dnorm, args = list(mean, sd))`** — superpone una curva teórica sobre un gráfico de ggplot2.

- **Qué hace:** dibuja la función indicada en `fun`; con `dnorm` traza la curva de densidad de la distribución normal.
- **Argumentos:** `fun` es la función a graficar; `args` es una lista con sus parámetros (aquí `mean` y `sd`, calculados de los datos).
- **Cómo usarla:** para poder compararla con el histograma, este debe estar en escala de **densidad** (`aes(y = after_stat(density))`), no de frecuencia.
:::


Ahora nota que el eje de **y** ya no son frecuencias, sino densidades. El área total bajo la curva es igual a 1.0. Vea que la línea teórica se acerca bastante a las barras del histograma. Este proceso NO es una prueba para determinar si los datos cumplen con una distribución normal. Aunque, con experiencia visualizando los datos, uno puede tener una buena apreciación de si los datos cumplen suficientemente con la distribución normal para usar las pruebas paramétricas.   

 
```{r c12-8, warning=FALSE, message=FALSE}
hist.dlfc1 <- ggplot(dlf, aes(day1)) + 
  geom_histogram(aes(y=after_stat(density)), colour="white", fill="red") + 
  labs(x="Higiene día 1", y = "Densidad")+
  stat_function(fun = dnorm, 
                args = list(mean = mean(dlf$day1, na.rm = TRUE), 
                sd = sd(dlf$day1, na.rm = TRUE)), 
                colour = "green", size = 1)

hist.dlfc1


```


## Evaluando datos no normal 

Usamos los datos del segundo día y comparamos con el primer día.  En este caso vemos que los datos no siguen una distribución normal están sesgados a la izquierda y vemos que "falta" valores pequeños, en otra palabra en este caso los valores negativos.   

Evalúa y compara con el día tres

```{r c12-9, warning=FALSE}
hist.dlfc2 <- ggplot(dlf, aes(day2)) + 
  geom_histogram(aes(y=after_stat(density)), colour="white", fill="blue") + 
  labs(x="Higiene día 2", y = "Densidad")+
  stat_function(fun = dnorm, 
                args = list(mean = mean(dlf$day2, na.rm = TRUE), 
                sd = sd(dlf$day2, na.rm = TRUE)), 
                colour = "yellow", size = 2)

hist.dlfc2
```





## Datos teóricos con histograma y la función de normalidad


Aquí creo una conjunto de datos al azar con la función **rnorm** y se presenta un histograma y se añade la linea teórica de la distribución normal.  
  

La función **rnorm** crea una lista de datos con un promedio y una dispersión específicos.  

    rnorm(n, mean, sd)
    rnorm = (la cantidad de datos generados, promedio, la desviación estándar)

::: {.funcion}
**`rnorm(n, mean, sd)`** — genera datos aleatorios de una distribución normal.

- **Qué hace:** devuelve `n` valores simulados de una normal con media `mean` y desviación estándar `sd`.
- **Familia:** sus parientes son `dnorm` (densidad), `pnorm` (probabilidad acumulada) y `qnorm` (cuantiles).
- **Consejo:** usa `set.seed()` antes si quieres que los números aleatorios sean reproducibles.
:::

Es necesario convertir la lista en un **data.frame** o en un **tibble** para usar los datos en **ggplot2**. Como los datos provienen de una distribución normal, la línea teórica sigue (casi) perfectamente las barras de frecuencia. Mientras más datos uno tiene, más similar es la distribución observada (las barras) a la distribución teórica (la línea). 

Haz unos ejercicios reduciendo y aumentando el tamaño de muestra, **n**, y compara las distribuciones. Evalúa qué pasa cuando son muy pequeñas (n de 30 o menos). 

```{r c12-10, warning=FALSE}

#rnorm(10, 100, 10)

x=rnorm(10000, 10, 2)

dfx=as_tibble(x)

gt(head(dfx, n=3)) # Los primeros 3 datos del tibble 
library(ggplot2)


hist.x <- ggplot(dfx, aes(value)) + 
  theme(legend.position = "none") + 
  geom_histogram(aes(y=after_stat(density)), bins=40,colour="black", fill="white") + 
  labs(x="Variable", y = "Densidad")+
  stat_function(fun = dnorm, args = list(mean = mean(dfx$value, 
                na.rm = TRUE), 
                sd = sd(dfx$value, na.rm = TRUE)), 
                colour = "red", size = 1)

hist.x
```



##  qqplot

El gráfico Q-Q, o gráfico cuantil-cuantil, es una herramienta gráfica que nos ayuda a evaluar si un conjunto de datos proviene de alguna distribución teórica. Por ejemplo, si ejecutamos un análisis estadístico que asume que nuestra variable dependiente está normalmente distribuida, podemos usar un gráfico Q-Q normal para verificar esa suposición; también se pueden evaluar otras distribuciones. Nota que es solo una verificación visual, no una prueba estadística. Esto nos permite visualizar si los datos cumplen o no con la distribución teórica.  

Un diagrama Q-Q es un diagrama de dispersión y compara dos conjuntos de cuantiles uno observado y el otro teórico. Si ambos conjuntos de cuantiles provienen de una distribución normal, deberíamos ver los puntos formando una línea que es más o menos recta. Usamos los datos del primer y del segundo día de la higiene de los participantes al concierto de rock. Vean que los puntos en el primer gráfico siguen una línea recta y la línea teórica (`r colorize("color azul", "blue")`) sigue estos puntos.  Esto sugiere que los datos siguen una distribución normal.  En el segundo gráfico vemos que los datos observados no siguen los datos teóricos (`r colorize("color rojo", "red")`).

::: {.funcion}
**`geom_qq()` + `geom_qq_line()`** — construyen un gráfico Q-Q en ggplot2.

- **Qué hacen:** `geom_qq()` dibuja los puntos (cuantiles observados vs. teóricos) y `geom_qq_line()` añade la línea de referencia.
- **Argumento clave:** dentro de `aes()` se indica `sample = variable`.
- **Cómo leer:** si los puntos siguen la línea, los datos son compatibles con la distribución teórica (normal por defecto).
:::


```{r c12-11, warning=FALSE}


d=ggplot(dlf, aes(sample=day1))+
  geom_qq()+
  geom_qq_line(colour="blue")

e=ggplot(dlf, aes(sample=day2))+
  geom_qq()+
  geom_qq_line(colour="red")

grid.arrange(d,e, ncol=2)
```

::: {.interpretacion}
**Cómo leer un gráfico Q-Q.** Si los puntos observados caen aproximadamente sobre la línea recta de referencia, los datos son compatibles con la distribución normal. Desviaciones sistemáticas indican falta de normalidad: una curvatura en forma de "S" sugiere colas más pesadas o más ligeras de lo normal, mientras que puntos que se despegan en un extremo sugieren sesgo (asimetría) en esa dirección.
:::






 
## Pruebas de normalidad.

Los ejemplos arriba no son pruebas, son visualización de los datos y con experiencia uno puede reconocer los con juntos de datos que cumple o no con una distribución normal.  Al principio, cuando uno comienza a estudiar la estadística esto puede ser un poco confuso.  Hay pruebas que uno puede utilizar para evaluar y decidir si rechazar o no rechazar la hipótesis de que los datos provienen de una distribución normal. Estas pruebas hay que interpretarlas con cuidado porque son muy sensibles al tamaño de muestra. Con muestras grandes tienden a **sobre-rechazar** la hipótesis nula (Ho: los datos provienen de una distribución normal): rechazan Ho —un error de Tipo I— incluso cuando los datos son suficientemente normales para las pruebas paramétricas que se van a usar. Con muestras muy pequeñas ocurre lo contrario: les falta poder y cometen errores de Tipo II (no rechazan Ho aunque los datos no sean normales). Vamos a ver dos de estas pruebas, aunque hay muchas en la literatura.  

Por ejemplo Wikipedia menciona por lo menos 8 diferentes pruebas de normalidad <https://en.wikipedia.org/wiki/Normality_test>.

::: {.advertencia}
Las pruebas de normalidad son muy sensibles al tamaño de muestra. Con muestras grandes rechazan la hipótesis nula ante desviaciones triviales de la normalidad (que no afectan a las pruebas paramétricas), y con muestras muy pequeñas casi nunca la rechazan por falta de poder. Por eso no conviene depender solo del valor-*p* de estas pruebas: combínalo siempre con la inspección visual (histograma y gráfico Q-Q).
:::

## La prueba de Shapiro-Wilk

::: {.historia}
La prueba fue publicada en 1965 por los estadísticos **Samuel S. Shapiro** y **Martin B. Wilk**. Fue una de las primeras pruebas de normalidad potentes para muestras pequeñas y sigue siendo la más utilizada hoy en día.
:::

La prueba de Shapiro-Wilk es un prueba para determinar si un muestreo proviene de una distribución normal. Los datos se ponen en orden de los valores y se calcula el estadística de **W**. Aquí no vamos enseñar como hacer los cálculos los que le interesa pueden ir al a la siguiente pagina de <https://en.wikipedia.org/wiki/Shapiro–Wilk_test>.  Lo importante es que 

Ho: los datos provienen de una distribución normal.  
Ha: los datos NO provienen de una distribución normal.

Por consiguiente, si se rechaza la hipótesis nula, uno concluye que los datos no cumplen con una distribución normal. 

Problemas con la prueba: la prueba es sensible al tamaño de muestra. Esto quiere decir que cuando el tamaño de muestra es demasiado pequeño o demasiado grande, tiende a dar errores de Tipo II y de Tipo I, respectivamente.  

Reglas básica.  
  1. no utilizar la prueba si el tamaño de muestra es menor de 50
  2. no utilizar la prueba si el tamaño de muestra es muy grande (mayor de 200)
    a. Nota que algunos programas han hecho modificaciones a la fórmula y ahora se puede utilizar con tamaños de muestra de hasta 2000 (Stata, SPSS, SAS).  


 La función **shapiro.test()** es para evaluar una variable a la vez.  Nota que aquí los datos de higiene del primer día sugieren que no cumplen con una distribución normal, aun cuando en las dos alternativas anteriores (histograma y qqplot) los datos se ven bastante normales.

::: {.funcion}
**`shapiro.test(x)`** — prueba de normalidad de Shapiro-Wilk.

- **Qué hace:** evalúa si el vector numérico `x` (una sola variable) proviene de una distribución normal.
- **Cómo leer la salida:** fíjate en el valor-p (`p-value`). Si p > 0.05 no se rechaza la normalidad; si p < 0.05 hay evidencia de que los datos NO son normales.
- **Límite:** acepta una sola variable a la vez y es muy sensible al tamaño de muestra.
:::

```{r c12-12, warning=FALSE}
shapiro.test(dlf$day1)
length(dlf$day1)
```

## La prueba de normalidad de Anderson-Darling

::: {.historia}
La prueba fue desarrollada en 1952 por **Theodore W. Anderson** y **Donald A. Darling**. Pertenece a la familia de pruebas basadas en la función de distribución empírica (EDF) y es especialmente sensible a las diferencias en las **colas** de la distribución.
:::



La prueba de Anderson-Darling es una prueba omnibus (una prueba general) EDF para la hipótesis que los datos provienen de una distribución normal. Las pruebas ómnibus son una especie de prueba estadística. Prueban si la varianza explicada en un conjunto de datos es significativamente mayor que la varianza inexplicada, en general. Para más detalle sobre esta prueba vea <https://en.wikipedia.org/wiki/Anderson–Darling_test>. 

Se necesita la librería **nortest** y la función **ad.test**

::: {.funcion}
**`ad.test(x)`** (paquete **nortest**) — prueba de normalidad de Anderson-Darling.

- **Qué hace:** evalúa si el vector `x` proviene de una distribución normal, dando más peso a las colas.
- **Cómo leer la salida:** igual que Shapiro-Wilk, mira el valor-p (p > 0.05 → no se rechaza la normalidad).
- **Ventaja:** funciona bien incluso con muestras pequeñas (n ≥ 8).
:::

Miren ahora que la prueba de Anderson-Darling sugiere que los datos cumplen con la normalidad, mientras que la de Shapiro-Wilk rechaza la hipótesis nula.  
El mensaje es que es posible que diferentes pruebas le den información distinta y hay que estar claro sobre los supuestos y la sensitividad de estas pruebas. 

La prueba de Anderson Darling es una de las más poderosas para evaluar si los datos provienen de una distribución normal.  D'Agostino (1986) sugiere que la prueba puede ser utilizada con tamaño de muestra tan bajo como n=8.  

    *Ralph B. D'Agostino (1986). "Tests for the Normal Distribution". In D'Agostino, R.B.; Stephens, M.A. (eds.). Goodness-of-Fit Techniques. New York: Marcel Dekker. ISBN 0-8247-7487-6.* 

```{r c12-13, warning=FALSE}
library(nortest)

ad.test(dlf$day1)

```





 
 

 
 
