# Pruebas no parametricas

```{r, eval=TRUE, echo=FALSE}
colorize <- function(x, color) {
  if (knitr::is_latex_output()) {
    sprintf("\\textcolor{%s}{%s}", color, x)
  } else if (knitr::is_html_output()) {
    sprintf("<span style='color: %s;'>%s</span>", color, 
      x)
  } else x
}

#`r colorize("some words in red", "red")`
library(ggplot2)
rlt_theme <- theme(axis.title.y = element_text(colour="grey20",size=15,face="bold"),
        axis.text.x = element_text(colour="grey20",size=15, face="bold"),
        axis.text.y = element_text(colour="grey20",size=15,face="bold"),  
        axis.title.x = element_text(colour="grey20",size=15,face="bold"))+
        theme_bw()
```

***


## Non-parametric tests

Todas las pruebas anteriores asumen que los datos tienen ciertas características, como distribución normal y homogeneidad de varianza. Si los datos NO cumplen con estos supuestos, entonces no se deben usar esas pruebas y se deben explorar pruebas alternativas. Un conjunto de pruebas conocidas son las pruebas no paramétricas o pruebas libres de distribución.

La mayoría de estas pruebas no utilizan los datos originales, sino que emplean los rangos de los datos. Esto se hace asignando “nuevos valores” a los datos originales: el valor más bajo recibe el rango 1, el siguiente valor más bajo el rango 2, y así sucesivamente. De esta manera, el valor más alto obtiene el rango más alto.

Luego, el análisis se realiza sobre los rangos y NO sobre los valores originales.

**¿Por qué esto reduce la influencia de valores extremos?**

Al convertir los datos en rangos, se elimina la magnitud real de las diferencias entre valores. Un valor extremadamente grande o pequeño solo recibe el rango más alto o más bajo, sin afectar de manera desproporcionada el resultado del análisis. Esto hace que las pruebas no paramétricas sean más robustas frente a outliers y distribuciones sesgadas.




***

## Los paquetes 

```{r packages21}
#install.packages("car")
#install.packages("clinfun")
#install.packages("ggplot2")
#install.packages("pastecs")
#install.packages("pgirmess")
```


##  Activating packages

```{r activating packages}
library(car)  # Companion to applied Regression
library(clinfun) # Clinical Trial Design and Data Analysis Functions
library(ggplot2) # Graphic production
library(pastecs) # Package for analysis of Space -Time ecological Series
library(pgirmess) # Spatial Analysis and Data Mining for Field Ecologist
```


## Wilcoxon rank-sum test

La función "gl()" es una función que genera factores especificando el patrón de sus niveles:

gl(n, k, length = n*k, labels = 1:n, ordered = FALSE)

### La hipótesis:

El nivel de depresión posterior al consumo de alcohol es el mismo que el de quienes consumen éxtasis.

¿Es esta la hipótesis nula o alternativa?

Los datos provienen de 20 participantes, 10 que bebieron alcohol y 10 que tomaron éxtasis. Después de su consumo, se aplicó el Inventario de Depresión de Beck a cada participante. El Inventario de Depresión de Beck (BDI) es un cuestionario autoinformado que evalúa la gravedad de la depresión en adolescentes y adultos. Consta de 21 ítems, cada uno con cuatro opciones de respuesta que reflejan diferentes niveles de síntomas depresivos. Cada ítem se puntúa de 0 a 3, y la puntuación total se obtiene sumando las puntuaciones de todos los ítems.

La escala va de 0 (feliz) a 63 (muy deprimido).


https://www.ismanet.org/doctoryourspirit/pdfs/Beck-Depression-Inventory-BDI.pdf

https://en.wikipedia.org/wiki/Beck_Depression_Inventory




##  Enter raw data
```{r nopara1}

sundayBDI<-c(15, 35, 16, 18, 19, 
             17, 27, 16, 13, 20, 
             16, 15, 20, 15, 16, 
             13, 14, 19, 18, 18)
wedsBDI<-c(28, 35, 35, 24, 39, 32, 
           27, 29, 36, 35, 5, 6, 
           30, 8, 9, 7, 6, 17, 
           3, 10)
drug<-gl(2, 10, labels = c("Ecstasy", "Alcohol"))
Gender=gl(2, 10, labels = c("Male", "Female"))

drugData<-data.frame(Gender, drug, sundayBDI, wedsBDI)
drugData
```

### Or Import the data

### Exploratory analysis
```{r nopara2}
library(readr)
Drug <- read_csv("Data_files_csv/Drug.csv")

head(Drug)
```


### Estadísticas descriptivas.

- Nota: aquí podemos usar drugData[,c(2:3)], lo que indica que queremos las estadísticas para las columnas 2 y 3, y que estas estén separadas por la variable drug (columna 1).

- NOTA: la prueba de Shapiro-Wilk en la última línea. 

```{r nopara3}
library(pastecs)
names(drugData)
by(drugData[,c(3:4)], drugData$drug, stat.desc, basic=TRUE, norm=TRUE)

#shapiro.test(drugData$sundayBDI)  # this is to look at all the data, it is not the appropriate way to do the analisis of normality, why?
#shapiro.test(drugData$wedsBDI) # this is to look at all the data, it is not the appropriate way to do the analisis of normality, why?

shapiro.test(drugData$sundayBDI[drugData$drug=="Alcohol"])
shapiro.test(drugData$sundayBDI[drugData$drug=="Ecstasy"])
shapiro.test(drugData$wedsBDI[drugData$drug=="Alcohol"])
shapiro.test(drugData$wedsBDI[drugData$drug=="Ecstasy"])


```


### Haz un diagrama para observar la distribucion de los datos.

```{r nopara4}
library(ggplot2)

ggplot(drugData, aes(x=sundayBDI, fill=drug))+
  geom_histogram(colour="white")+
  facet_grid(~drug)

```


***


### Prueba de homogeneidad de varianzas de Levene

La prueba de Levene es una prueba estadística utilizada para evaluar la homogeneidad de varianzas entre dos o más grupos. Es una alternativa robusta a la prueba de Bartlett, especialmente cuando los datos no cumplen con la suposición de normalidad.

### ¿Cuándo se usa?

Cuando se quiere comparar la variabilidad entre grupos antes de realizar pruebas que asumen varianzas iguales (como ANOVA).
Cuando los datos no son normales o contienen outliers, ya que la prueba de Levene es menos sensible a estas condiciones.



```{r nopara5}
library(DescTools)
#leveneTest(drugData$sundayBDI, drugData$drug, center = "mean")
DescTools::LeveneTest(drugData$sundayBDI, drugData$drug, center = "median")



#leveneTest(drugData$wedsBDI, drugData$drug, center = "mean")
car::leveneTest(drugData$wedsBDI, drugData$drug, center = "median")
```



***


## Wilcoxon rank-sum test

El Wilcoxon rank-sum test (también conocido como prueba de Mann-Whitney U) es una prueba no paramétrica utilizada para comparar dos muestras independientes y determinar si provienen de la misma distribución.

### ¿Cuándo se usa?

Cuando se quiere comparar dos grupos independientes (por ejemplo, grupo control vs. grupo tratado).
Los datos son ordinales o no cumplen los supuestos de normalidad requeridos por pruebas paramétricas como la t de Student.
Se busca evaluar si las distribuciones son similares en ubicación (mediana).

### Cómo funciona:

Combina los datos de ambos grupos y asigna rangos a todos los valores.
Calcula la suma de rangos para cada grupo.
El estadístico de prueba se basa en estas sumas y se compara con una distribución conocida para obtener el valor p.

### Ejemplo de uso:

Comparar niveles de glucosa entre dos grupos de pacientes (tratamiento vs. placebo) cuando los datos no son normales.
Evaluar diferencias en tiempos de reacción entre dos poblaciones.



wilcox.test(x, y = NULL, alternative = c("two.sided", "less", "greater"),
         mu = 0, paired = FALSE, exact = FALSE, 
         correct = FALSE, conf.level = 0.95, na.action = na.exclude)



## This is how to assing the Rank by Hand...... This is an example, the scripts will do this automatically.  

Look for the smallest value......in the wedsBDI......  




```{r nopara6}
drugData$wedsRank=rank(drugData$wedsBDI)
drugData

```

***

## Wilcoxon test: A non-parametric test 

```{r nopara7}
names(drugData)
head(drugData)
sunModel<-wilcox.test(sundayBDI ~ drug, data = drugData)
sunModel


wedModel<-wilcox.test(wedsBDI ~ drug, data = drugData)
wedModel

```

***

## the following approach is better because it can deal with ties (values that are equal)

```{r nopara8}
sunModel2<-wilcox.test(sundayBDI ~ drug, data = drugData, exact = FALSE, correct= FALSE, conf.int=T)

sunModel2


wedModel2<-wilcox.test(wedsBDI ~ drug, data = drugData, exact = FALSE, correct= FALSE, conf.int=T)
wedModel2

```

***

## Class Excercise
## How many time have you gone to Disney, and is there a difference between genders?

Use Wilcoxon Test

```{r nopara9}

Disney=c(3,5,0,1,2,
         0,2,0,2,3,
         2,1,4, 3, 
         2, 1, 2, 6,7,
         11, 7, 9)

Gender=c("F","F","F","F","F",
         "F","F","F","F","F",
         "F","F","F","F",
        "M","M","M","M","M",
        "M","M","M")
DF=data.frame(Disney,Gender)
DF
```

***
```{r nopara10}
ggplot(DF, aes(y=Disney, x=Gender))+
  geom_boxplot()


ggplot(DF, aes(x=Disney, fill=Gender))+
  geom_histogram()+
  facet_grid(~Gender)


wilcox.test(Disney ~ Gender, data = DF,exact = FALSE, correct= FALSE, conf.int=T )
```


***


## Comparing two related conditions: the **Wilcoxon signed-rank test** (similar to paired t-test)

### Do not confuse with the  **Wilcoxon rank-sum test** (Mann Whitney U) (similar to unpaired t-test)

La prueba no paramétrica más común para datos pareados es la Prueba de rangos con signo de Wilcoxon.

### ¿Qué es y cuándo se usa?

- Se utiliza para comparar dos muestras relacionadas (por ejemplo, mediciones antes y después en los mismos individuos).
- Es una alternativa a la t de Student para muestras dependientes cuando los datos no cumplen normalidad o son ordinales.
- Evalúa si la mediana de las diferencias entre los pares es cero.

### Características principales:

- Ordena las diferencias absolutas entre pares y les asigna rangos.
- Considera el signo (+/-) de cada diferencia.
- Calcula la suma de rangos positivos y negativos para determinar si hay diferencia significativa.

### Ejemplo típico:

- Comparar presión arterial antes y después de un tratamiento en los mismos pacientes.
- Evaluar el efecto de una intervención educativa en el mismo grupo.

We now want to compare the results from Sunday and Wendsday, but now the data come from the same individuals.

## BDI = Becks depression index Change
```{r nopara11}
drugData$BDIchange<-drugData$wedsBDI-drugData$sundayBDI # calculate differences



drugData$BDIchange

head(drugData)


drugData
by(drugData$BDIchange, drugData$drug, stat.desc, basic = FALSE, norm = TRUE)

shapiro.test(drugData$BDIchange[drugData$drug=="Alcohol"])

shapiro.test(drugData$BDIchange[drugData$drug=="Ecstasy"])

```



```{r}
boxplot<-ggplot(drugData, aes(drug, BDIchange)) + 
  geom_boxplot()
boxplot
```


```{r}
#alcoholData<-subset(drugData, drug == "Alcohol") # subset the data for alcohol
#ecstasyData<-subset(drugData, drug == "Ecstasy") # subset the data for ecstasy
```



```{r}
library(tidyverse)

alcoholData = drugData %>% 
  filter(drug == "Alcohol")


ecstasyData = drugData %>%
  filter(drug == "Ecstasy")
```



```{r}

alcoholModel<-wilcox.test(alcoholData$wedsBDI, alcoholData$sundayBDI,  paired = TRUE, exact = TRUE, correct= FALSE)
alcoholModel

```


```{r}

ecstasyModel<-wilcox.test(ecstasyData$wedsBDI, ecstasyData$sundayBDI, paired = TRUE, exact = FALSE,correct= FALSE)   # Note that the option "exact=FALSE" has to be added becase there are ties.  
ecstasyModel


```

***

## Krukall-Wallis Test

This is a test similar to ANOVA, thus multiple groups, 3+ grupos

However, you test for the differences to determine if rank among groups is different (not the mean).   

The null hypothesis is that the sum or mean rank in Ho: G1 = G2 = G3......Gk
The alternative hypothesis is that at least one of the groups "mean rank" is different from another one.  

La prueba de Kruskal-Wallis es una prueba no paramétrica que se utiliza para comparar tres o más grupos independientes y determinar si provienen de la misma distribución. Es la alternativa no paramétrica al ANOVA de una vía cuando los datos:

### No tiene que cumplir el supuesto de normalidad o igualdad de varianza.

Son ordinales o no se puede asumir homogeneidad de varianzas.

### ¿Cómo funciona?

Combina todos los datos y les asigna rangos.
Calcula la suma de rangos para cada grupo.
Usa un estadístico basado en estas sumas para evaluar si las medianas de los grupos son iguales.

### Hipótesis:

H₀: Las distribuciones (o medianas) de todos los grupos son iguales.
H₁: Al menos un grupo difiere.

### Ejemplo de uso:

Comparar niveles de glucosa en tres dietas diferentes.
Evaluar diferencias en tiempo de recuperación entre varios tratamientos.


***

## Soya and the effect on sperm production in human males.

### Soy food and isoflavone intake in relation to semen quality parameters among men from an infertility clinic


Jorge E. Chavarro  Thomas L. Toth  Sonita M. Sadio  Russ Hauser
Hum Reprod. 2008 Nov;23(11):2584-90. doi: 10.1093/humrep/den243. Epub 2008 Jul 23.


They found that the amount of sperm production is reduced in males which consume more soya 

## Abstract

### BACKGROUND:

High isoflavone intake has been related to decreased fertility in animal studies, but data in humans are scarce. Thus, we examined the association of soy foods and isoflavones intake with semen quality parameters.

### METHODS:

The intake of 15 soy-based foods in the previous 3 months was assessed for 99 male partners of subfertile couples who presented for semen analyses to the Massachusetts General Hospital Fertility Center. Linear and quantile regression were used to determine the association of soy foods and isoflavones intake with semen quality parameters while adjusting for personal characteristics.

### RESULTS:

There was an inverse association between soy food intake and sperm concentration that remained significant after accounting for age, abstinence time, body mass index, caffeine and alcohol intake and smoking. In the multivariate-adjusted analyses, men in the highest category of soy food intake had 41 million sperm/ml less than men who did not consume soy foods (95% confidence interval = -74, -8; P, trend = 0.02). Results for individual soy isoflavones were similar to the results for soy foods and were strongest for glycitein, but did not reach statistical significance. The inverse relation between soy food intake and sperm concentration was more pronounced in the high end of the distribution (90th and 75th percentile) and among overweight or obese men. Soy food and soy isoflavone intake were unrelated to sperm motility, sperm morphology or ejaculate volume.

### CONCLUSIONS:

These data suggest that higher intake of soy foods and soy isoflavones is associated with lower sperm concentration.



Now let us look at the data from Field, soya.csv. 

```{r nopara12}

library(readr)

Soyadf <- read_csv("Data_files_csv/Soya.csv")

head(Soyadf)

unique(Soyadf$Soya)
```


## Hacer un boxplot de los datos en un nuevo chunk

reorder the x axis so that the levels are in order from low to high consumption of soya from none to high.

```{r nopara13}
library(ggplot2)

unique(Soyadf$Soya)

Soyadf$Soya2 <- factor(Soyadf$Soya, levels = c("No Soya Meals",
                                               "1 Soya Meal Per Week",
                                               "4 Soyal Meals Per Week",
                                               "7 Soya Meals Per Week"))

ggplot(Soyadf, aes(x=Soya2, y=Sperm, fill=Soya2))+
  geom_boxplot()+
  theme(axis.text.x = element_text(angle = 90))
```


***


Descriptive statistics


 Use the by() function to get the statistics for each group.
 When adding "norm=TRUE" will perform Shapiro_Wilks Normality test. 
 
```{r nopara14}
library(pastecs)

by(Soyadf$Sperm, Soyadf$Soya, stat.desc, basic = FALSE, norm = TRUE)



```


***

## Kruskall Wallis test is similar to an ANOVA without assuming normal distribution or equality of variance.  

HO: R1=R2=R3=R4
HA: Por lo menos uno los grupos es diferente

```{r nopara15}


# Traditional approach
kruskal.test(Sperm~as.factor(Soya), data=Soyadf)


```


***

## A better approach is to use the "coin" package

This is better approach because it uses similation to calculate the distribution of the test statistic under the null hypothesis.

La prueba aproximativa (Monte Carlo) de Fisher-Pitman es una prueba no paramétrica basada en permutaciones que se utiliza para comparar dos muestras independientes. Es una alternativa a la prueba de rangos de Wilcoxon o a la prueba t cuando se quiere evitar hacer supuestos sobre la distribución subyacente.

### Características principales

- Propósito: Verifica si dos grupos provienen de la misma distribución (generalmente se enfoca en la ubicación/media).
- Enfoque: Utiliza permutaciones aleatorias (simulación Monte Carlo) para aproximar la distribución exacta del estadístico bajo la hipótesis nula.
- ¿Por qué Monte Carlo? Para tamaños de muestra grandes, calcular todas las permutaciones posibles es inviable, por lo que se toman muchas permutaciones aleatorias para estimar el valor p.

### Cómo funciona

- Se calcula la diferencia observada entre las medias (u otro estadístico) de los dos grupos.
- Se combinan todas las observaciones y se reordenan aleatoriamente muchas veces (por ejemplo, 10,000 permutaciones).
- En cada permutación, se calcula la diferencia de medias y se construye una distribución.
- El valor p se obtiene como la proporción de permutaciones donde la diferencia simulada es igual o más extrema que la diferencia observada.

### Ventajas

- No requiere supuestos de normalidad ni varianzas iguales.
- Funciona bien con tamaños de muestra pequeños o moderados.
- Flexible y robusta.


```{r nopara16}

library(coin)
#Approximative (Monte Carlo) Fisher-Pitman test

modelkt=kruskal_test(Sperm~as.factor(Soya), data=Soyadf, distribution = approximate(nresample = 10000))
modelkt


```

***

## Para ver los rangos y las medianas por grupo


```{r nopara17}
Soyadf$Ranks=rank(Soyadf$Sperm)
head(Soyadf)
by(Soyadf$Ranks, Soyadf$Soya, median)

```

***

Post Hoc TUKEY like test (Nemenyi test)
The values shown are the p=values,  the pair are significantly different if the p is below 0.05


### Note   


La prueba post hoc tipo Tukey (prueba de Nemenyi) es un método no paramétrico utilizado para realizar comparaciones múltiples entre grupos después de aplicar la prueba de Kruskal-Wallis (o Friedman, según el caso).

### ¿Para qué sirve?

- Cuando la prueba global (Kruskal-Wallis) indica diferencias significativas entre tres o más grupos, la prueba de Nemenyi permite identificar qué pares de grupos difieren.
- Es la alternativa no paramétrica al Tukey HSD que se usa en ANOVA.

### Características principales

- Se basa en las diferencias de rangos promedio entre los grupos.
- Utiliza una distribución basada en la estadística de Studentizada para calcular el valor crítico.
- Controla el error tipo I en comparaciones múltiples.

### Hipótesis

- H₀: No hay diferencia entre los grupos comparados.
- H₁: Existe diferencia significativa entre al menos dos grupos.

### Cuándo se aplica

- Después de una prueba de Kruskal-Wallis significativa.
- Datos ordinales o no normales, con k ≥ 3 grupos independientes.


```{r nopara18}
library(PMCMRplus)

# Alternative 1
kwAllPairsNemenyiTest(Sperm~as.factor(Soya) , data=Soyadf)
```




```{r}

# Alternative 2

model1=kwAllPairsNemenyiTest(Sperm~as.factor(Soya) , data=Soyadf) # para más detalles
summary(model1)
# Try "Chi Square" = Chisq
```






