# Quiz: Bondad de Ajuste

```{r, eval=TRUE, echo=FALSE}
colorize <- function(x, color) {
  if (knitr::is_latex_output()) {
    sprintf("\\textcolor{%s}{%s}", color, x)
  } else if (knitr::is_html_output()) {
    sprintf("<span style='color: %s;'>%s</span>", color, 
      x)
  } else x
}

#`r colorize("some words in red", "red")`
```

BONDAD de AJUSTE

Este quiz es para evaluar tu comprensión de la bondad de ajuste en estadística. Responde las siguientes preguntas:

1. ¿Qué tipo de datos se usa para las pruebas de bondad de ajuste en estadística? (3 puntos)

2. ¿Cuál es el propósito principal de una prueba de bondad de ajuste? (3 puntos)


3. ¿Qué prueba estadística se utiliza comúnmente para evaluar la bondad de ajuste de una distribución observada a una distribución teórica? (3 puntos)

4. Ejercicio:  Un herpetólogo sospecha que las serpientes de agua hembras que se alimentan en el lago Michigan migran a los estanques del interior en el otoño para dar a luz a sus crías. Si esta hipótesis es correcta, cabría esperar que las hembras fueran mucho más propensas a migrar en ese momento que los machos. Se recopilaron los siguientes datos. (De Havel et al.) [Enlace a un Video de la serpiente](https://www.youtube.com/watch?v=Uw6W8NaJmfo)



|        | Migrantes | No Migrantes |
|--------|-----------:|--------------:|
| Hembra | 25        | 2            |
| Machos | 4         | 30           |

    - ¿Cual es la hipótesis nula? (2 puntos)
    - ¿cual es la hipótesis alterna? (2 puntos)
    - calcula los valores esperados (2 puntos)
    - calcula el chi cuadrado (5 puntos)
    - ¿Se rechaza o acepta la Ho? (2 puntos)
    - Intepreta los resultados (3 puntos)


Pon los datos en un "chunk", y haz la prueba de bondad de ajuste en R.

```{r, eval=FALSE, echo=TRUE}
Hembra <- c(25, 2)
Machos <- c(4,30)
snakeTable <- cbind(Hembra, Machos)


rownames(snakeTable)<-c("Migrantes", "No_Migrantes") # Añade el nombre a las filas

snakeTable

chisq.test(snakeTable)
```

   
   
   

